臺灣雲林地方法院民事判決
109年度訴字第760號
原      告  張玉女  

訴訟代理人  吳啟勳律師
被      告  林明世  


訴訟代理人  林育成  
被      告  張德福  

訴訟代理人  張高林  
被      告  林訓    


            林錦堂  


            陳淑女  

兼  上一人
訴訟代理人  黃富景  

被      告  張李瑞月

訴訟代理人  李乾華  
被      告  林東賢  

            林昆田  


上列當事人間請求分割共有物事件，本院於民國110年3月16日言
詞辯論終結，判決如下：
    主      文
一、兩造共有坐落雲林縣○○鎮○○○段○○○地號、面積四○八八平方
    公尺土地，依雲林縣虎尾地政事務所民國一一○年二月十七
    日土地複丈成果圖所示方法分割，即：編號A部分面積二五
    三點六三平方公尺土地及編號J部分面積三二八點九五平方
    公尺土地及編號L部分面積一六四七點五平方公尺土地，均
    分歸被告林明世取得；編號B部分面積二三九點八三平方公
    尺土地，分歸被告張李瑞月取得；編號C部分面積一八七點○
    九平方公尺土地，分歸被告林錦堂取得；編號D部分面積一
    八七點○九平方公尺土地，分歸被告林訓取得；編號E部分面
    積二七○點一一平方公尺土地，分歸被告林昆田取得；編號F
    部分面積二七九點二五平方公尺土地，分歸被告林東賢取得
    ；編號G部分面積一四九點四八平方公尺土地，分歸原告取
    得；編號H部分面積一四七點一七平方公尺土地，分歸被告
    陳淑女取得；編號I部分面積一四七點一七平方公尺土地，
    分歸被告黃富景取得；編號K部分面積二五○點七三平方公尺
    土地，分歸被告張德福取得。
二、原告應補償被告林明世新臺幣壹拾肆萬伍仟參佰壹拾元。
三、被告林訓應補償被告林明世新臺幣壹佰萬捌仟柒佰元。
四、被告林錦堂應補償被告林明世新臺幣壹佰萬捌仟柒佰元。
五、被告林東賢應補償被告林明世新臺幣玖拾柒萬參仟貳佰捌拾
    元。
六、被告林昆田應補償被告林明世新臺幣捌拾壹萬貳仟柒佰玖拾
    元。
七、訴訟費用新臺幣肆萬零貳佰陸拾元由兩造依附表所示之比例
    負擔。
    事實及理由
壹、程序方面：
    被告黃富景、陳淑女、林昆田均未於最後言詞辯論期日到場
    ，核無民事訴訟法第386條各款所列情形，爰依原告之聲請
    ，由其一造辯論而為判決。
貳、實體方面：
一、原告主張：坐落雲林縣○○鎮○○○段000地號、面積4,088平方
    公尺土地（下稱系爭土地）為兩造所共有，共有人之應有部
    分如附表所示，系爭土地並無因物之使用目的不能分割之情
    形，亦無契約訂有不分割之期限，惟無法協議分割，為發揮
    系爭土地最大之經濟利用效益，實有分割之必要，故訴請裁
    判分割，並主張依雲林縣虎尾地政事務所（下稱虎尾地政）
    民國110年2月17日土地複丈成果圖（下稱附圖）所示方法分
    割，即編號A部分面積253.63平方公尺土地及編號J部分面積
    328.95平方公尺土地及編號L部分面積1,647.5平方公尺土地
    ，均分歸被告林明世取得；編號B部分面積239.83平方公尺
    土地，分歸被告張李瑞月取得；編號C部分面積187.09平方
    公尺土地，分歸被告林錦堂取得；編號D部分面積187.09平
    方公尺土地，分歸被告林訓取得；編號E部分面積270.11平
    方公尺土地，分歸被告林昆田取得；編號F部分面積279.25
    平方公尺土地，分歸被告林東賢取得；編號G部分面積149.4
    8平方公尺土地，分歸原告取得；編號H部分面積147.17平方
    公尺土地，分歸被告陳淑女取得；編號I部分面積147.17平
    方公尺土地，分歸被告黃富景取得；編號K部分面積250.73
    平方公尺土地，分歸被告張德福取得。
二、被告林明世、張德福、林訓、林錦堂、張李瑞月、林東賢均
    到庭表示同意系爭土地依附圖所示方法分割，被告黃富景、
    陳淑女陳稱：同意分配在附表所示編號I、H之位置等語，被
    告林昆田陳稱：希望分足我的應有部分面積，不要有增減等
    語。
三、本院之判斷：
  ㈠按各共有人，除法令另有規定外，得隨時請求分割共有物，
    但因物之使用目的不能分割或契約訂有不分割之期限者不在
    此限；共有物之分割，依共有人協議之方法行之；分割之方
    法不能協議決定，或於協議決定後因消滅時效完成經共有人
    拒絕履行者，法院得因任何共有人之請求，命以原物分配於
    各共有人，民法第823條第1項、第824條第1項、第2項第1款
    前段分別定有明文。經查，系爭土地為兩造所共有，共有人
    之應有部分如附表所示，有系爭土地登記謄本在卷可證（見
    本院卷第17-23、85-91頁）。本件被告林訓、林錦堂已將其
    等對系爭土地之應有部分各300分之7設定抵押權予訴外人雲
    林縣土庫鎮農會（下稱土庫鎮農會），訴外人即原共有人張
    壐亦將其對系爭土地之應有部分1500分之88設定抵押權予訴
    外人吳逢彰，系爭土地顯然無法以協議方式分割，且共有人
    間並無訂立不分割之期限，該土地依其使用目的亦非不能分
    割。則原告以兩造不能協議分割，訴請法院裁判分割，請求
    將系爭土地原物分配於各共有人，核屬有據，應予准許。
  ㈡次按法院裁判分割共有物，須斟酌各共有人之利害關係、使
    用情形、共有物之性質及價值、經濟效用、符合公平經濟原
    則，其分割方法始得謂為適當。又分割共有物固不受分管契
    約之拘束，惟盡量依各共有人使用現狀定分割方法，以維持
    現狀，減少共有人所受損害，當不失為裁判分割斟酌之一種
    原則。經查，系爭土地之西側、北側及南邊均臨道路，該土
    地上有被告張德福所有之門牌號碼雲林縣○○鎮○○里○○路00巷
    00號平房，被告林訓所有之同路50巷18之3號3層樓房，被告
    林錦堂所有之同路50巷18之5號3層樓房，被告黃富景所有之
    同路50巷20號2層樓房，被告張李瑞月所有之農舍，被告林
    東賢所有之同路50巷18號鐵皮屋，被告林昆田所有之同路50
    巷18之2號3層樓房及訴外人林俊宏所有之豬舍等情，已經兩
    造陳明在（見本院卷第126-127頁），並經本院會同兩造及
    虎尾地政測量員履勘現場屬實，有勘驗筆錄、內政部國土測
    繪中心網路圖、現場照片及虎尾地政109年10月26日虎地二
    字第1090005836號函所檢送之土地複丈成果圖在卷可明（見
    本院卷第133-156、159-161頁）。本院審酌：原告與被告林
    明世、張德福、林訓、林錦堂、張李瑞月、林東賢等人均已
    明白表示同意系爭土地依附圖所示方法分割（見本院卷第29
    8-299、337-338頁），被告黃富景、陳淑女亦已到庭表示同
    意分配在如附圖所示編號I、H之位置，且本院將如附圖所示
    分割圖送達被告林昆田，被告林昆田亦未為反對之表示，可
    見其亦同意此分割方案。又系爭土地依附圖所示方法分割，
    可保留被告張德福、林訓、林錦堂、黃富景、林東賢、林昆
    田等人所有之建物，符合共有人之使用現狀，且每位共有人
    所分得之土地均臨道路，出入不成問題。是本院審酌共有人
    之意願、共有物之性質、使用現狀、經濟效用及共有人之全
    體利益，認為系爭土地依附圖所示方法分割，尚屬公平妥適
    ，爰判決分割如主文第一項所示。
  ㈢再按以原物為分配時，如共有人中有未受分配，或不能按其
    應有部分受分配者，得以金錢補償之，民法第824條第3項定
    有明文。系爭土地如依附圖所示方法分割，則原告多分得13
    .21平方公尺土地，被告林訓多分得91.7平方公尺土地，被
    告林錦堂多分得91.7平方公尺土地，被告林東賢多分得88.4
    8平方公尺土地，被告林昆田多分得73.89平方公尺土地，被
    告林明世則少分得358.98平方公尺土地，上開共有人間即有
    應相互補償之必要。而原告與被告林明世、林訓、林錦堂、
    林東賢間均已同意增減之土地每平方公尺以新臺幣（下同）
    11,000元計算相互補償之金額（見本院卷第298頁），本院
    自應予尊重。經計算後，原告應補償被告林明世145,310元
    （計算式：13.21×11,000＝145,310），被告林訓應補償被告
    林明世1,008,700元（計算式：91.7×11,000＝1,008,700），
    被告林錦堂應補償被告林明世1,008,700元（計算式：91.7×
    11,000＝1,008,700），被告林東賢應補償被告林明世973,28
    0元（計算式：88.48×11,000＝973,280），被告林昆田應補
    償被告林明世812,970元（計算式：73.89×11,000＝812,970
    ），故有關系爭土地之補償金部分判決如主文第二項至第六
    項所示。
四、按共有人自共有物分割之效力發生時起，取得分得部分之所
    有權；應有部分有抵押權者，其權利不因共有物之分割而受
    影響，但權利人經共有人告知訴訟而未參加者，其權利移存
    於抵押人所分得之部分，民法第824條之1第1項、第2項第3
    款設有規定。查本件被告林訓於84年11月21日將其對系爭土
    地之應有部分300分之14設定最高限額240萬元之抵押權予土
    庫鎮農會，之後被告林訓於85年1月26日將其中應有部分300
    分之7以買賣為原因，移轉登記予被告林錦堂，被告林錦堂
    再於85年2月14日將其對系爭土地之應有部分300分之7設定
    最高限額276萬元之抵押權予土庫鎮農會；另原共有人張壐
    於89年9月16日將其對系爭土地之應有部分1500分之88設定
    最高限額150萬元之抵押權予吳逢彰，之後該土地由被告張
    李瑞月因分割繼承而取得，有系爭土地登記第一類謄本在卷
    可明（見本院卷第85-91頁），土庫鎮農會及吳逢彰經原告
    告知訴訟後均未參加訴訟（見本院卷第93-101頁），依民法
    第824條之1第2項第3款規定，抵押權人土庫鎮農會、吳逢彰
    對被告林訓、林錦堂、張李瑞月就系爭土地之抵押權，分割
    後即移存於其等所取得之土地。準此，土庫鎮農會對被告林
    訓就系爭土地應有部分300分之7抵押權，分割後應移存於被
    告林訓所取得編號D部分之土地上；土庫鎮農會對被告林錦
    堂就系爭土地應有部分300分之7抵押權，分割後應移存於被
    告林錦堂所取得編號C部分之土地上；吳逢彰對被告張李瑞
    月就系爭土地應有部分1500分之88抵押權，分割後應移存於
    被告張李瑞月所取得編號B部分之土地上。
五、按分割共有物乃具非訟事件之性質，法院斟酌何種分割方法
    較能增進共有物之經濟效益，並兼顧兩造之利益，以決定適
    當之分割方法，不因何造起訴而有不同，故原告請求裁判分
    割共有物雖有理由，惟關於所支出之訴訟費用，應由共有人
    全體按其應有部分比例負擔，方屬公平，是本院審酌兩造之
    利害關係，命本件訴訟費用由兩造按原應有部分比例負擔。
    查本件訴訟費用均由原告先支出，原告所支出之訴訟費用為
    裁判費8,480元、戶政規費150元及地政規費31,630元，合計
    共40,260元（見本院卷第6、345-351頁），應由兩造依附表
    所示之應有部分比例負擔。
六、訴訟費用負擔之依據：民事訴訟法第78條、第80條之1、第8
    5條第1項但書。
中　　華　　民　　國　　110 　年　　3 　　月　　30　　日
                  民事第二庭    法  官  蔡碧蓉

以上正本係照原本作成。
如對本判決上訴，須於判決送達後20日內向本院提出上訴狀（須
附繕本）。如委任律師提起上訴者，應一併繳納上訴審裁判費。
中　　華　　民　　國　　110 　年　　3 　　月　　30　　日
                                書記官　鄭蕉杏
附表：雲林縣○○鎮○○○段000地號土地共有人持分比例及訴訟        費用負擔之比例    編號 共有人姓名 應  有  部  分 訴訟費用負擔之比例 １ 林明世 30分之19 30分之19 ２ 張德福 375分之23 375分之23 ３ 林訓 300分之7 300分之7 ４ 黃富景 3000分之108 3000分之108 ５ 林錦堂 300分之7 300分之7 ６ 陳淑女 3000分之108 3000分之108 ７ 張李瑞月 1500分之88 1500分之88 ８ 林東賢 300分之14 300分之14 ９ 林昆田 1500分之72 1500分之72  10 張玉女 30分之1 30分之1